行　政　法　院　判　決　　　　　　　　　　　　　八十八年度判字第二七七○號
　　原　　　告　乙○○
　　　　　　　　　　　　　送達.
　　被　　　告　財政部臺灣省北區國稅局
右當事人間因綜合所得稅事件，原告不服行政院中華民國八十七年十一月二十三日台
八十七訴字第五七四三九號再訴願決定，提起行政訴訟。本院判決如左︰
　　主  文
原告之訴駁回。
　　事  實
緣原告民國八十二年度綜合所得稅結算申報，被告以其漏報取自國防部中山科學研究
院（以下簡稱中科院）之薪資所得計新台幣（下同）二○七、六五四元，乃核定補徵
稅額一二、三○○元。原告不服，就其取自中科院薪資所得二○七、六五四元部分，
申經復查結果，未准變更。提起訴願、再訴願，均遭決定駁回，遂提起行政訴訟，茲
摘兩造訴辯意旨於次：
原告起訴意旨略謂：一、鈞院八十七判字第二○一九號判決理由「．．．首揭所得稅
法之規定一直未變，僅補充解釋該稅法之行政院及財政稅函函釋變更，未及於法規之
制定或修正，則上開函釋之變更應追溯至首開稅法頒布時生效適用，且無行政法信賴
保護原則之適用．．．」原告認仍有補充探討之必要。所得稅法第四條第八款規定，
因國防部與財政部認知差異造成爭議，然若干背景及事實經過仍足資參採。在財政部
於六十八年函示徵免原則適用之前，早於五十五年中科院成立之初，即實施研究補助
費及技術津貼之發放制度，並奉當時國防部核示免稅，免稅認定之理由，悉依專案計
畫之有無、員工各專案之各別貢獻之程度，技術能力反應在專業計畫之成效以及從事
高危險性或犧牲個人權益及福祉以符合國家安全及國防科技發展政策等因素考量，就
事實而言，過去如工蜂火箭、青蜂飛彈等研究計畫結束後，研究補助費技術津貼亦不
復存在，未直接參與專案計畫之人員，如行政、雇工人員自始均不得支領是項補助，
而品位職級之高低需視貢獻程度而定。（例如文官九職等之研究補助費可能低於八職
等之人員），上述認定理由並未違反財政部於六十八年函示之徵免原則第二款之規定
，其符合免稅要件，實有法源基礎，本項認定有中科院蓮蓄字○三八六六號函可稽
，其免稅之事實已逾十五年，且為稅捐稽徵機關所知悉；於八十年間桃園縣稅捐稽徵
處查處，仍默許免稅（有院台財字二七六七號監察院糾正案文備查）及八十一年間
中科院以訓誠字一六八七三號函被告說明免稅理由，被告亦無疑義。三、財政部及
其下級機關身為行政主管機關，得本於職權依據所得稅法責成行政釋示聲明應稅之主
張，然自六十八年稽徵機關函示徵免原則以來至八十三年確定應稅之期間，中科院依
徵免原則認定免稅，並多次向桃園縣稅捐稽徵處及被告據實說明，而主管機關以不作
為之默示同意此部份為免稅，導致長期以來中科院員工信賴此等主張，誤認為財政主
管機關之不作為默示，乃基於行政一體原則，授權國防部及中科院或其他公務行政機
關之相互認定並合於行政行為明確性原則下，在實質上已存在信賴之法律效力，應有
行政法上「信賴保護」原則之適用，依鈞院七十六年判字第四七四號判決理由所示：
「不管行政機關之決定是否合法，除了重大且明顯之瑕疵或其違法係可歸責於納稅義
務人外，行政機關之行為一經表露於外，人民通常會對其所造成「法律狀態」之存續
寄以信賴，並以之作為行為依據，此種依據信賴，應受保護。」應依中央法規標準法
第十四條之規定，自八十四年行政院台財三七○○七號函示之日起始發生效力。四、
被告所稱中科院聘僱人員之約定載明所指薪給，除實物代金及眷補費外，包括全部給
與品位加給（研究補助費）及技術津貼核屬為提供勞務所取得之報酬，屬應稅之薪資
所得，其據此認定實為可議，按原告與中科院之契約約定事項所指薪給包括全部給與
，僅適用於違約時之處罰條款，並非通盤適用，故於「中科院各職類人員管理作業程
序」中有關退休、資遺、撫卹、年終獎金、績效獎金及各項補助費等均以本薪為薪資
之計算基礎，並未涵蓋品位加給及技術津貼為薪資之一部分，即謂『薪資意為本薪，
並非全部給與』，此有各職類人員管理作業程序足資信採。五、財政主管機關之作為
，有違憲法第七條賦予人民平等權之議，就系爭加給或津貼而言，國防部核定發給對
象除中科院非軍職人員外，尚涵蓋中科院軍職人員及各軍種職及非軍職人員，而該等
人員就是項給予仍維持免稅，姑不論是項給付之性質為何，相同的事件，在沒有正當
理由下，未為相同之處理，即產生差別待遇，有違平等原則。另台灣省衛生處依據行
政院核定加強農村保健計畫設置之醫師醫學研究獎助金，既係獎勵對醫學特定研究而
給與者，可適用所得稅第四條第八款規定免稅。（財政部12.台財稅第三九四九○
號函），而中科院非軍職員工所領之品位加給（技術津貼）則為獎勵對軍事科學特定
研究而給與者，卻不能免稅，亦有違憲法平等原則。六、依上開說明，請依法進行言
詞辯論及命中科院參加訴訟，並判決一再訴願決定及原處分均撤銷等語。
被告答辯意旨略謂︰一、中科院之預算雖分別依計畫編列人事費支應其員工之各項給
與，但實際上領受「科技品位加給」或「技術津貼」之非軍職人員，無論配屬之單位
或參與不同計畫，悉依該院所訂「科技人員品位支給標準表」、「技術員薪給標準表
」之等級，每月按級定額領取「科技品位加給」或「技術津貼」。該院與其聘僱人員
之約定事項亦載明所指薪給，除實物代金及眷補費外，包括全部給與，是以該院非軍
職人員所領受之「科技品位加給」或「技術津貼」，核屬其因提供勞務所取得之報酬
，另被告於八十二年間曾派員前往該院現場瞭解結果，該院支付非軍職人員之「科技
品位加給」及「技術津貼」係採按月給付方式，原核定以系爭薪資所得（研究補助費
或品位加給）二○七、六五四元，併課當年度綜合所得額，核定應補稅額一二、三○
○元，要無不合。二、至原告主張於申報所得稅時，即依當年度扣繳憑單誠實申報，
被告怠於事實之認定，而在認定標準未明確前，追溯補徵系爭所得之綜合所得稅，實
有悖依法課稅原則乙節。按財政部六十八年十一月三十日台財稅第三八五○一號函釋
，中科院發給研究人員之研究加給依職級按月定額發給者，應屬各該研究人員之薪資
所得，應於給付時應依法辦理扣繳，所得人並應於年度結算申報時合併申報課稅，並
自六十九年一月起適用。是「品位加給」屬薪資所得應合併申報課稅已臻明確，原告
主張顯係對法令之誤解。三、原告另主張稅捐稽徵人員逐年審閱中科院相關之會計資
料，對系爭金額支予扣繳，均未予置喙，顯證同意中科院對該所得性質認定為研究補
助費，屬免稅範圍乙。查就中科院系爭「品位加給」或「技術津貼」是否依法扣繳、
申報情事，於被告成立前即八十年元月間經桃園縣稅捐稽徵處大溪分處去函中科院請
依法辦理，被告成立後亦先後多次函請中科院提示資料供核，此有被告所屬大溪稽徵
所八十三年一月二十二日北區國稅大溪審第00000000號等函件可稽，是原告
主張委無足採。且按現行所得稅法對此相關之規定條文，係於五十二年制訂迄今，對
系爭「品位加給」及「技術津貼」應依法課徵所得稅之規定並未修正，被告依所得稅
法規定補徵八十二年度綜合所得稅，依法並無不合。四、又中小學教師之所得與系爭
「品位加給」、「技術津貼」並不相同，且相關中小學教師課後輔導所得是否免稅，
是否自今年補徵，財政部尚未函釋辦理，要與本案之補徵無。原告之訴為無理由，
請判決駁回等語。
　　理  由
按中華民國政府或外國政府，國際機構、教育、文化、科學研究機構、團體，或其他
公私組織，為勵進修、研究或參加科學或職業訓練而給與之學金及研究、考察補
助費等所得，免納所得稅。但受領之學金或補助費，如係為授與人提供勞務所取得
之報酬，不適用之，為行為時所得稅法第四條第八款所規定。又凡公、教、軍、警、
公私事業職工薪資及提供勞務者之所得，為薪資所得，該項所得之計算，以在職務上
或工作上取得之各種薪資收入為所得額；前項薪資包括薪金、俸給、工資、津貼、歲
費、金、紅利、各種補助費及按月或按年分期給付之退休金或養老金。但為雇主之
目的，執行職務而支領之差旅費、日支費及加班費不超過規定標準者，及依同法第四
條規定免稅之項目，不在此限，復為同法第十四條第一項第三類所明定。本件原告八
十二年度綜合所得稅結算申報，被告初查以其漏報其取自中科院之薪資所得計二○七
、六五四元，乃核定補徵稅額一二、三○○元。原告不服，以系爭所得係研究補助費
，依行為時所得稅法第四條第八款規定，應屬免稅所得，且系爭所得係依研究計畫專
案申請及依各員工參與程度分別計算發放，並非定額給付，於會計上採按月給付僅屬
權衡變通辦法，其性質符合財政部六十八年十一月三十日台財稅字第三八五○一號函
釋，稽徵機關逐年至中科院查閱相關會計資料，亦對系爭所得未予扣繳一節未予置理
，中科院據以認定系爭研究補助費係屬免稅所得，應屬合法適當，稽徵機關於經過數
年後始為應稅主張，有違信賴原則云云，申經復查結果，以原告為中科院非軍職員工
，八十二年度領取中科院薪資中之二○七、六五四元屬品位加給，為其所不爭，而中
科院之預算雖分別依計畫編列人事費支應員工之各項給與，然領受科技品位加給或技
術津貼之非軍職人員，無論配屬之單位或參與不同計畫，悉依該院所訂「科技人員品
位加給支給標準表」「技術員薪給標準表」之等級，每月按級定額領取科技品位加給
或技術津貼。中科院聘僱人員之約定事項亦載明薪給除實物代金及眷補費外，包括全
部給與，業經被告所屬大溪稽徵所赴中科院查閱資料瞭解無誤，並為中科院八十一年
十一月三日八十一訓誠字第一六八七三號函所明示，系爭品位加給自始即屬薪資所得
，自應依法合併申報繳稅，原核定並無不合，乃未准變更。至原告起訴主張系爭所得
應免徵所得稅，該所得是依研究計畫個案給付，且政府課稅應基於信賴保護原則不溯
及既往，為加強農村保健計畫設置之醫師醫學研究獎助金免稅，系爭所得卻不能免稅
，有違憲法平等原則云云。惟查本件中科院之預算雖分別依計畫編列人事費支應其員
工之各項給與，但實際上領受「品位加給」或「技術津貼」之非軍職人員，無論配屬
之單位參與不同計畫，均依該院所訂「科技人員品位加給支給標準表」、「技術員薪
給標準表」之等級，每月按級定額領取科技品位加給或技術津貼。且該院與其聘僱人
員之約定事項亦載明所指薪給，除實物代金及眷補費外，包括全部給與，其非軍職人
員所領受之科技品位加給或技術津貼，核屬因提供勞務所取得之報酬，應無行為時所
得稅法第四條第八款免納所得稅規定之適用。況被告於八十二年間派員前往該中科院
瞭解結果，其支付非軍職人員之科技品位加給及技術津貼確係按月給付方式，復經中
科院八十一年十一月三日（八一）訓誠字第一六八七三號函致被告，說明其各類薪資
扣繳所得稅狀況：「本院於年度開始即訂有各項研究計畫，並按照研究計畫逐月實施
。各項研究計畫除一般經費外，為獎勵科技人員竭盡心智參與研發工作，另編列研發
人員研究補助費及技術津貼。為便利作業，研發人員研究補助費係採按月發放方式，
再經由成本歸戶手續，回歸計畫預算內（研究補助費採個案給付，必將增加人力及作
業之負擔，不符經濟效益）」等語。足見中科院給付非軍職員工之品位加給及技術津
貼之所得，屬經常性研究補助費給與，且依職級按月定額支給，為提供勞務所取得之
報酬，依行為時所得稅法第四條第八款但書及第十四條第一項第三類之規定，核非屬
免稅之所得。系爭應納稅款，既未逾稅捐稽徵法第二十一條所定核課期間，被告依上
開所得稅法規定，發單補徵稅款，核與租稅法定之原則無違。且首揭所得稅法之規定
自五十二年制訂迄今一直未變更，而就該稅法條文文義加以闡明之行政院及財政部之
函釋，應追溯至首開稅法頒布時生效適用，此觀行政院七十八年四月二十九日台七十
八規字第一○九四號函釋說明二前段亦闡明：「如行政機關本於職權就法規條文規定
有欠明確而就條文文義加以闡明者，自法規生效之日有其適用，此類解釋函（令）之
生效日應無疑義。」而前揭財政部六十八年台財稅第三八五○一號及行政院八十四年
台財稅第三七○○七號函，即屬此類解釋函，自應自首開稅法頒布生效之日適用，原
告主張政府課稅應基於信賴保護原則，自不應產生追溯問題云云，顯有誤解。另為加
強農村保健計畫設置之醫師醫學研究獎助金，與本件系爭所得，性質上並非相同之事
件，本件被告對原告課稅之處分，亦無違平等原則。從而，被告依據首揭法律規定，
補徵漏報稅款一二、三○○元，於法並無不合。原告前開主張，尚不足採，本件原處
分洵無違誤，一再訴願決定，遞予維持，俱無不合。原告起訴意旨，難謂為有理由，
應予駁回。又本件事證已臻明確，原告請求行言詞辯論並命中科院參加訴訟，本院認
無必要，併予明。
據上論結，本件原告之訴為無理由，爰依行政訴訟法第二十六條後段，判決如主文。
中    華    民    國     八十八      年      六      月     二十四      日
                    行 政 法 院 第 一 庭
                                審 判 長 評  事      黃  綠  星
                                         評  事      林  茂  權
                                         評  事      高  秀  真
                                         評  事      藍  獻  林
                                         評  事      黃  璽  君
右  正  本  證  明  與  原  本  無  異
                                         法院書記官  邱  彰  德
中    華    民    國     八十八      年      六      月     二十五      日
